【裁判字號】    99,家訴,21
【裁判日期】    990513
【裁判案由】    分割遺產等
【裁判全文】
臺灣彰化地方法院民事判決              99年度家訴字第21號
原      告  己○○
訴訟代理人  王素玲律師
被      告  壬○
被      告  甲○○
被      告  戊○○
被      告  丁○○
被      告  丙○○
被      告  辛○○
被      告  乙○○
被      告  庚○○
上列當事人間請求分割遺產等事件，本院判決如下：
    主      文
原告之訴駁回。
訴訟費用新台幣壹萬玖仟肆佰壹拾肆元由原告負擔。
    事實及理由
一、本件原告起訴主張：
（一）兩造之被繼承人洪敏賢於民國（下同）98年12月17日亡故
      ，被告壬○為其配偶，其餘8人為其子女(其中己○○、丁
      ○○、庚○○之母親為莊杉枝)，均係洪敏賢之繼承人。
      原告向國稅局查詢被繼承人洪敏賢97年度之財產歸屬資料
      有房屋1筆、土地19筆及車輛l筆，投資1筆；而被繼承人
      之勞保死亡給付有新台幣（下同）153,000元；是繼承人
      洪敏賢死亡日時遺有上開彰化縣二林鎮○○段408、412、
      413、416、417、418-1、421、423、425、426、427、429
      、430地號，及同縣鎮○○段571-1、575、576、611地號
      ，及同縣鎮○○段189地號，及同縣鎮○○段26-7地號之
      土地，計19筆；另尚有位於彰化縣二林鎮○○里○鄰○○
      路11號之房屋；及西元1996年國瑞汽車，車牌號碼為QN-7
      371乙台；及投資保證責任彰化縣鹿港信用合作社2000元
      ，以及原告為被繼承人領取之勞保死亡給付計153,000元
      。惟被繼承人洪敏賢尚欠彰化縣二林鎮農會4,132,714元
      之債務 (不含利息)及保證責任彰化縣處港信用合作社1,
      840,000元，上開遺產價值 (含勞保死亡給付)計22,700,1
      63元 (詳見財產歸屬清單所列房地等現值22筆計22,547,1
      63+勞保死亡給付153,000=22,700,163元)，扣除上開農會
      及合作社之債務，尚有16,727,449元之遺產。因兩造無法
      達成遺產分割協議，是原告不得已提出本件分割遺產之訴
      訟。
（二）是本件兩造既均為被繼承人之配偶及子女，而兩造計9人
      ，每人之應繼分即各為1/9，是原告自得請求每人各按1/9
      之應繼分比例分配上開遺產，而其中土地、房屋、車輛每
      人各按應繼分1/9之應繼分比例共有；而投資2000元及勞
      保死亡給付計153,000元，合計155,000元，則每人分得17
      ,222 元。另本件之遺產 (含勞保死亡給付153,000元)依
      公告現值扣除目前尚欠之債務後為16,727,449元 (即22,5
      47,163【財產歸屬清單上22筆財產現值】＋153,000【勞
      係死亡給付】－4,132,714【二林農會貸款】－1,840,000
      【鹿港信用合作社貸款】＝16,727,449元)，原告請求分
      配1/9，是原告可得受之利益為1,858,605元 (16,727,449
      元÷9=1,858,605元)，是以此核計本件裁判費為19,414元
      併予說明。並聲明：(1)兩造被繼承人洪敏賢所遺如后之遺
      產請准予分割，其中如后（一）至（三）土地、房屋、汽
      車由兩造各按應繼分1/9之比例，分得各1/9。其中（四）
      （五）每人各分得17,222元。(2)訴訟費用由兩造按分得之
      比例各自負擔。
二、按原告之訴，依其所訴之事實，在法律上顯無理由者，法院
    得不經言詞辯論，逕以判決駁回之，民事訴訟法第249條第2
    項定有明文。次按分割共有物（公同共有之遺產）既對物之
    權利有所變動，即屬處分行為之一種，凡因繼承於登記前已
    取得不動產物權者，其取得雖受法律之保護，不以其未經繼
    承登記而否認其權利，但繼承人如欲分割其因繼承而取得公
    同共有之遺產，因屬於處分行為，依民法第七百五十九條規
    定，自非先經繼承登記，不得為之，又民法第一千一百六十
    四條所定之遺產分割，係以遺產為一體，整個的為分割，而
    非以遺產中個個財產之分割為對象，亦即遺產分割之目的在
    遺產公同共有關係全部之廢止，而非個個財產公同共有關係
    之消滅。上訴人既依民法第一千一百六十四條規定訴請分割
    遺產，除非依民法第八百二十八條、第八百二十  九條規定
    ，經全體公同共有人同意，僅就特定財產為分割，否則依法
    自應以全部遺產為分割對象，最高法院六十八年度第十三次
    民事庭會議決議、88年度台上字第2837號民事判決可資參照
    。未按遺產稅未繳清前，不得分割遺產、交付遺贈或辦理移
    轉登記。贈與稅未繳清前，不得辦理贈與移轉登記。但依第
    41條規定，於事前申請該管稽徵機關核准發給同意移轉證明
    書，或經稽徵機關核發免稅證明書、不計入遺產總額證明書
    或不計入贈與總額證明書者，不在此限，遺產及贈與稅法第
    8條第1項亦有明文。
三、經查，本件原告主張被繼承人洪敏賢於98年12月17日亡故，
    遺有如房屋1筆、土地19筆及車輛l筆，投資1筆等遺產，兩
    造均為其現存之繼承人等情，固據原告提出戶籍謄本八件、
    繼承系統表、財政部台灣省中區國稅財產歸屬資料清單、土
    地登記謄本19件為證，堪認為真正。然原告請求分割彰化縣
    二林鎮○○段408、412、413、416、417、418-1、421、423
    、42 5、426、427、429、430地號，及同縣鎮○○段571-1
    、575、576、611地號，同縣鎮○○段189地號、同縣鎮○○
    段26- 7地號之19筆土地，及彰化縣二林鎮○○里○鄰○○路
    11號之房屋，該19筆土地及房屋現仍繼承登記於被繼承人洪
    敏賢名下，兩造均未辦理繼承登記，亦未取得遺產稅繳清證
    明，或該管稽徵機關同意移轉證明書，或經稽徵機關核發免
    稅證明書、不計入遺產總額證明書或不計入贈與總額證明書
    等情，有原告所提財政部台灣省中區國稅財產歸屬資料清單
    及土地登記謄本可按，則上開被繼承人洪敏賢之遺產，未經
    辦理繼承登記及繳納遺產稅或取得上開證明前，自不得為分
    割遺產之處分行為，揆諸前揭規定及說明，原告請求分割此
    部分遺產，即屬無據，難予准許。
四、次查，原告請求分割被繼承人所遺除上不動產以外之之財產
    ，固據提出財政部台灣省中區國稅財產歸屬資料清單為證，
    惟被繼承人洪敏賢所遺上開19筆土地及房屋一棟之不動產，
    因未辦理不動產繼承登記，無法為遺產之分割，已如前述，
    則因所有遺產必須一併分割，全部廢止遺產公同共有關係，
    無從僅就車輛、投資及勞保死亡給付等遺產之部分為分割，
    故原告就被繼承人所遺其餘財產，請求遺產分割部分，同屬
    無據，應予駁回。
五、從而，原告請求分割被繼承人遺有彰化縣二林鎮○○段408
    、412、413、416、417、418-1、421、423、425、426、427
    、429、430地號，及同縣鎮○○段571-1、575、576、611地
    號，及同縣鎮○○段189地號，及同縣鎮○○段26-7地號之
    19筆土地、及位於彰化縣二林鎮○○里○鄰○○路11號之房
    屋、車輛、投資及勞保死亡給付元等之遺產，因其中19筆土
    地及房屋迄未辦理繼承登記及提出遺產稅完稅或免稅等證明
    ，原告逕行請求分割遺產，於法顯無理由，應予駁回。
六、據上論結：依民事訴訟法第249條第2項、第78條判決如主文
    。
中    華    民    國    99    年    5     月    13    日
                        台灣彰化地方法院家事法庭
                              法    官  謝仁棠
以上正本係照原本作成。
如對本判決上訴，須於判決送達後20日之不變期間內，向本院提
出上訴狀。
中    華    民    國    99    年    5     月    13    日
                               書記官   陳瑤芳

司法院資訊處製作；財團法人民間司法改革基金會備份。
